【裁判字號】    94,訴,4049
【裁判日期】    950725
【裁判案由】    塗銷抵押權登記
【裁判全文】
臺灣臺北地方法院民事判決              94年度訴字第4049號
原      告  建華商業銀行股份有限公司
法定代理人  丙○○
訴訟代理人  戊○○
            丁○○
被      告  乙○○
            甲○○
上  一  人
訴訟代理人  許獻進律師
上列當事人間請求塗銷抵押權登記事件，本院於民國95年7月11
日辯論終結，判決如下：
    主      文
被告乙○○與被告甲○○就坐落於臺北市○○區○○段二小段五
五五地號土地及其上建物七四六建號，門牌號碼臺北市○○○路
○段二三三巷二八號三樓之房屋，於民國九十三年七月二十二日
所為權利價值新臺幣玖佰捌拾萬元之抵押權設定行為，於超過擔
保被告甲○○新臺幣貳佰參拾萬元借款債權部分，應予撤銷。
被告甲○○並應就前項所示抵押權登記於權利價值超過新臺幣貳
佰參拾萬元部分塗銷。
原告其餘之訴駁回。
訴訟費用由被告負擔二分之一，餘由原告負擔。
    事實及理由
壹、本件被告乙○○經合法通知，未於言詞辯論期日到場，核無
    民事訴訟法第386條各款所列情形，爰依原告之聲請，由其
    一造辯論而為判決。
貳、原告主張：
一、先位部分：
（一）訴外人盟欣企業股份有限公司（下稱盟欣公司）於民國92
      年11月26日邀同被告乙○○擔任連帶保證人，簽訂授信總
      約定書及總申請書，嗣盟欣公司於93年5月11日、5月17日
      依前開約定向原告申請動用短期融資貸款新臺幣（下同）
      150萬元、823,773元、70萬元，以年利率4.625%機動計息
      。惟盟欣公司自93年7月9日起即未依約清償本息，原告乃
      於同年月20日與被告乙○○進行還款協商，並要求被告乙
      ○○補徵提其所有臺北市○○區○○段2小段555地號土地
      及其上746建號即門牌號碼臺北市○○○路○段233巷28號3
      樓房屋之不動產（下稱系爭不動產）設定第二順位抵押權
      予原告，被告乙○○要求原告寬限時日，詎被告乙○○旋
      於二日後（同年7月22日）迅將系爭不動產增加設定第二
      順位一般抵押權980萬元予被告甲○○，被告乙○○更於
      同年7月26日將系爭不動產虛偽移轉所有權登記予被告前
      妻張蓻。該980萬元借款債權既不存在，從權利即抵押權
      ，自失所依附，足證該抵押權設定行為係被告通謀虛偽所
      為，依民法第87條第1項規定，應屬無效；系爭不動產抵
      押設定行為已侵害原告對被告乙○○之債權，原告除得依
      同法第184條第1項前段規定，請求被告甲○○塗消抵押權
      設定外，亦得依同法第242條規定，代位被告乙○○主張
      系爭抵押權設定契約之意思表示無效，請求塗銷系爭抵押
      權設定登記。
（二）原告否認被告乙○○與甲○○間82年6月30日661萬元之借
      貸關係：依被告甲○○所提出之資金流向證明，僅能證明
      被告甲○○曾於82年6月30日提領現金661萬元，並不足以
      證明所提領之現金確實全數交付予被告乙○○。且661萬
      元如此龐大金額，未以轉帳匯款或簽發票據等方式給付，
      且被告甲○○係專業代書，借貸661萬元之金額竟未要求
      乙○○提供任何擔保品，顯有違常情。縱有此筆借款存在
      ，為何自82年至93年間，長達十餘年，被告甲○○皆未要
      求被告乙○○返還本金？顯係被告二人共謀拼湊借款單證
      。
（三）被告間230萬元之借貸關係不存在：
      被告所提匯款單據僅係證明匯款予被告乙○○之事實，並
      無法證明其間有借貸關係存在。依被告甲○○所言，被告
      乙○○自82年起即積欠伊661萬元至93年皆未償還本金，
      且已繳息困難，於此情形下，被告甲○○竟同意再借予
      230萬元，有悖於常理。系爭不動產市值約1,300萬元，而
      華南銀行已於其上設定1,320萬元第一順位最高限額抵押
      權，經照會華南銀行，被告乙○○於華銀之欠款尚有本金
      約1,100萬元，被告甲○○第二順位抵押權之設定金額遠
      超過系爭不動產之餘額，已無擔保效果。
（四）證人王彥貯及史華芳係被告甲○○之家屬及受雇人，其證
      詞之可信度值得懷疑，且該二人皆表示就被告甲○○、乙
      ○○間是否為借貸關係其並不清楚，僅係受命到銀行領款
      ，其證詞並無法證明被告甲○○及乙○○間之借貸關係確
      實存在。又目前系爭不動產之所有權人已移轉登記予張蓻
      ，原告先前曾對被告乙○○及張蓻另案提起確認買賣關係
      不存在並請求塗銷系爭不動產之所有權登記，回復予被告
      乙○○所有，業經本院93年度訴字第5031號、臺灣高等法
      院94年度上字第406號判決及最高法院95年臺上字第371號
      裁定，判決原告勝訴確定在案，是被告乙○○為損害原告
      對伊之債權而屢屢進行脫產之行為，顯已屬實。
二、備位部分：被告甲○○係於82年間借款661萬元給被告乙○
    ○，惟其抵押權設定之行為係於93年7月間，即被告甲○○
    對乙○○有債權在先，於被告乙○○無法繳息後始設定抵押
    權，就該部分抵押權之設定，顯係無償行為。另被告甲○○
    設定抵押權時，其230萬元之債權亦不存在，則該230萬元部
    分之抵押權不僅違背抵押權之從屬性，其性質亦屬無償設定
    抵押權。故被告乙○○明知系爭不動產仍有部分價值，為避
    免遭債權人追償，而預為脫產行為，其消極增加債務，減少
    其不動產價值使自己陷於無資力之行為，顯然有害於債權人
    之權利。原告自得基於民法第244條第1項之規定，請求法院
    撤銷該抵押權設定登記，並塗銷該抵押權設定登記。
三、聲明：(1)先位聲明：確認被告乙○○與被告甲○○間就系
    爭不動產，於93年7月22日所設定之980萬元抵押債權不存在
    ；被告甲○○就前項不動產，經臺北市大安地政事務所於
    93年7月22日所為之抵押權設定登記（登記字號：大安字第
    219010號）應予塗銷；(2)備位聲明：請求撤銷被告乙○○
    與甲○○於93年7月22日就系爭不動產所為980萬元之抵押權
    設定行為；被告甲○○就前揭不動產經臺北市大安地政事
    務所於93年7月22日所為抵押權設定登記（登記字號：大安
    字第219010號）應予塗銷。
參、被告甲○○答辯如下：
一、82年6月30日661萬元之借貸關係部分：
    被告乙○○於82年6月30日已向被告甲○○（原名王月娥、
    王敏）借款661萬，並在83年起即有支付利息，此業據被告
    甲○○提出借據，且有史華芳及王彥貯於作證其等於被告甲
    ○○公司之在職期間，共同拿661萬元予被告乙○○，並有
    收取利息之事實。故乙○○與甲○○間82年6月30日661萬元
    之借貸關係存在，自為屬實。
二、被告間230萬元之借貸關係部分：
    被告甲○○已經提出93年8月5日匯款單1張及8月6日之匯款
    單二張金額分別為80萬、90萬及60萬元匯給被告乙○○，並
    有史華芳及王彥貯作證屬實，被告間230萬元之借貸關係自
    係存在。
三、本件抵押權之設定係被告乙○○於93年8月5日及6日向被告
    甲○○借款230萬元時，連同之前82年6月30日之661萬元借
    款，所設定之抵押權，自非無償行為。原告將抵押權之設定
    分成兩部分，謂661萬元借款部分之抵押權設定係無償行為
    ，得依法行使撤銷權等語，忽略本件抵押權之設定僅係一行
    為，無法分成借款230萬元部份係有償行為，而661萬元借款
    部分係無償行為，故原告之主張顯無理由。又本件抵押權設
    定時，共同被告雙方即有設定該980萬抵押債權額度之合意
    ，且其中230萬之預約債權於抵押設定時即由乙○○取得，
    並自實際匯款日成立消費借貸，故230萬元債權部分，自非
    成立於抵押權設定之後，法律上自無違背抵押權從屬性之問
    題。且抵押權設定時，債權是否應已存在，此種抵押權從屬
    性問題，實務上與理論上均已從寬解釋，認為抵押權既係在
    擔保債權之清償，故只須將來實行抵押權，拍賣抵押物時，
    有被擔保之債權存在，即為已足，於抵押權成立時，有無債
    權之存在，已非所問。
四、聲明：原告之訴駁回。
肆、不爭執事項：
一、盟欣公司於92年11月26日邀同被告乙○○擔任連帶保證人，
    簽訂授信總約定書及總申請書，嗣盟欣公司於93年5月11日
    、5 月17日依前開約定向原告申請動用短期融資貸款新臺幣
    （下同）150萬元、823,773元、70萬元，以年利率4.625%機
    動計息。惟盟欣公司自93年7月9日起即未依約清償本息。
二、系爭不動產原為被告乙○○所有，於93年8月6日移轉登記為
    張蓻所有，登記原因為買賣，原因發生日期為93年7月26日
    ，嗣原告以乙○○、張蓻為被告，以渠等間之系爭不動產買
    賣關係為通謀虛偽意思表為由，代位請求塗銷張蓻不動產所
    有權移轉登記，經本院93年度訴字第5031號、臺灣高等法院
    94年度上字第406號判決及最高法院95年臺上字第371號裁定
    ，判決原告勝訴確定在案。
三、系爭不動產於93年7月22日登記設定本金債權額980萬元之第
    二順位抵押權予被告甲○○，債務人為被告乙○○。
四、被告乙○○為向華南銀行借款，曾就系爭不動產設定第一順
    位最高限額1,320萬元之抵押權，現尚積欠1,100萬元，系爭
    不動產約有1,300萬元之價值。
伍、爭執要旨：
一、先位部分：原告主張被告間就系爭不動產於93年7月22日所
    設定980萬元抵押債務係為脫產而虛構，實際上並不存在，
    該設定行為為被告通謀虛偽意思表示，依法為無效；又被告
    間之上開設定行為已侵害原告權利，為此請求被告甲○○塗
    銷並依民段第242條及113條規定，代位被告乙○○主張該抵
    押權設定契約之意思表示無效，塗銷被告間之抵押權設定登
    記等語，為被告甲○○所否認。經查，本件經隔離訊問證人
    史華芳、王彥貯到庭證稱：被告乙○○於82年向被告甲○○
    借661萬元，於93年借230萬元；該661萬元部分有收利息，
    一個月分三次收共9萬多元，一次收3萬多元，本金均未償還
    等語（本院卷第77-80頁），且有被告甲○○所提出之661萬
    元借據、臺北銀行對帳單、存摺、合作金庫及第一銀行之匯
    款申請書及匯款通知單等件影本（本院卷50-53頁）為證，
    依其情形，堪認被告甲○○所辯被告乙○○於82年間向其借
    款661萬元，於93年間向其借款230萬元一節為真正，原告主
    張被告間有通謀虛偽意思表示，且有侵害原告行為等語，尚
    屬無據。是原告先位請求確認被告間就系爭不動產，於93年
    7月22日所設定之980萬元抵押債權不存在，並請求被告甲○
    ○就系爭不動產所為之抵押權設定登記塗銷，為無理由，應
    予駁回。
二、備位部分：原告主張被告甲○○係於82年間借款661萬元給
    被告乙○○，惟抵押權設定係於93年7月間，該抵押權之設
    定顯係無償行為。另被告甲○○設定抵押權時，其230萬元
    債權尚不存在，則該230萬元部分之抵押權不僅違背抵押權
    之從屬性，其性質亦屬無償設定抵押權。原告自得基於民法
    第244條第1項之規定，請求撤銷該抵押權設定登記，並塗銷
    該抵押權設定登記等語，為被告甲○○所否認，並以前揭情
    詞置辯。茲查：
（一）按債務人所為之無償行為，有害及債權者，債權人得聲請
      法院撤銷之。債務人所為之有償行為，於行為時明知有損
      害於債權人之權利者，以受益人於受益時亦知其情事者為
      限，債權人得聲請法院撤銷之。民法第244條第1、2項定
      有明文。又債務人所為之無償行為，有害及債權者，債權
      人得聲請法院撤銷之，民法第244條第1項定有明文。債務
      人以其所有之不動產設定抵押權，同時向他人借貸款項，
      其設定抵押權之行為，固屬有償行為，若先有債權之存在
      而於事後為之設定抵押權者，如無對價關係，即屬無償行
      為，倘有害及債權，則債權人自得依民法第244條第1項規
      定以撤銷之，最高法院51年臺上字第3528號判例可資參照
      。復按抵押權所擔保之債權，固有一部分為債務人之舊債
      務，但有一部分為設定抵押權時所發生，並非全部為舊債
      務提供擔保，應僅能就合於撤銷要件部分（即就舊債務供
      擔保部分）予以撤銷及塗銷，司法院73年度廳民一字第67
      2號函可資參照。
（二）查被告乙○○於93年7月22日，將系爭不動產設定最高限
      額抵押權予被告甲○○。證人史芳華到庭證稱：被告乙○
      ○在83年6月間向超群代書事務所（指被告甲○○）借661
      萬元，93年8月借230萬元等語（本院卷第77頁背面），核
      與證人王彥貯證稱：82年6月間有拿661萬元給乙○○，．
      ．．93年離職前乙○○又借一筆230萬元等語（本院卷第
      79頁）相符，堪認被告乙○○確於83年6月間向被告甲○
      ○借款661萬元，於93年8月間借款230萬元。則就被告230
      萬元之債權部分，係於設定該部分抵押權時借款予被告乙
      ○○，依前開判例，係屬有償行為，依法以被告甲○○於
      行為時明知有害於原告之債權時，原告始得訴請撤銷。原
      告對此則未能舉證以實其說，則原告請求撤銷此部分抵押
      權設定行為及塗銷抵押權登記之請求，自無理由。至原告
      另主張被告230萬元部分之抵押權不違背抵押權從屬性等
      語部分。惟按抵押權係支配標的物交換價值之價值權，與
      用益物權係支配標的物用益價值之用益權，係立於同等之
      地位。用益物權既為獨立物權，為使抵押權能發揮媒介投
      資手段之社會作用，已無斷然否認其亦具有獨立性之必要
      ，是以對抵押權從屬性之解釋不妨從寬。蓋設定抵押權之
      目的係在擔保債權之清償，則只須將來實行抵押權時有被
      擔保之債權存在即為已足，故契約當事人如訂立以將來可
      發生之債權為被擔保債權，亦即其債權之發生雖屬於將來
      ，但其數額已經預定者，此種抵押權在債權發生前亦得有
      效設立及登記。本件被告乙○○於83年間曾向被告甲○○
      借款661萬元未清償，嗣於93年為向被告甲○○借款230萬
      元而先設定980萬元之抵押權，則就230萬元債權部分既屬
      存在，依前開說明，其抵押權之設定自屬有效。至被告間
      超過230萬元部分之抵押權，其中661萬元部分，既有661
      萬元債權在先，嗣後始就系爭不動產設定抵押權為舊債務
      提供擔保，揆諸前揭判例意旨，該設定抵押權行為，自屬
      無償行為。又原告主張被告乙○○至93年7月9日日止，共
      積欠原告3,023,773元。而被告乙○○為就系爭不動產曾
      向華南銀行，而設定第一順位最高限額1, 320萬元之抵押
      權，現尚積欠1,100萬元，原告對被告乙○○之債權3,023
      ,773 元，僅有普通債權效力。系爭不動產因設定上開第
      二順位抵押權之無償行為，使被告乙○○積欠被告王翔薀
      之超過230萬元部分債務，優先原告上開普通債權受清償
      ，致原告具普通債權效債權行使之困難，自屬有害及原告
      債權。從而，原告依民法第244條第1項之規定，請求就被
      告甲○○與被告乙○○所為之超過230萬元債權之抵押權
      登記行為予以撤銷，及請求被告甲○○塗銷此部分抵押權
      登記為有理由，應予准許。
陸、綜上所述，原告先位主張被告間抵押權設定係其間通謀虛偽
    所為，而確認該980萬元抵押權設定債權不存在，請求塗銷
    該抵押權設定登記，為無理由，應予駁回。原告備位主張被
    告間之有償或無償行為，有害及原告債權，依民法第244條
    第1項之規定，就其請被告於系爭不動產所為之抵押權設定
    行為超過230萬元範圍予以撤銷及請求被告甲○○塗銷抵押
    權登記部分，為有理由，應予准許，逾此部分之請求，為無
    理由，應予駁回。
柒、本案事證已臻明確，兩造其餘主張陳述及所提之證據，經審
    酌後於本件判決結果無影響，爰不逐一論述，附此敘明。
捌、綜上所論，原告之訴為一部有理由，一部無理由，依民事訴
    訟法第385條第1項前段  第79條、第85條第1項，判決如主
    文。
中    華    民    國    95    年    7     月    25    日
                      民事第二庭  法  官  蔡政哲
上為正本係照原本作成
如對本判決不服，應於送達後20日內，向本院提出上訴狀
中    華    民    國    95    年    7     月    25    日
                                  書記官  曾靖雯


司法院資訊處製作；財團法人民間司法改革基金會備份。
